【裁判字號】    94,訴,3223
【裁判日期】    950227
【裁判案由】    確認債權不存在等
【裁判全文】
臺灣臺北地方法院民事判決              94年度訴字第3223號
原      告  丁○○
訴訟代理人  柯金柱律師
            蘇千晃律師
            廖姵涵律師
被      告  乙○○
訴訟代理人  甲○○
被      告  丙○○原名洪偉哲.
上列當事人間請求確認債權不存在等事件，本院於95年1月23日
言詞辯論終結，判決如下：
    主  文
確認被告丙○○對被告乙○○之借款債權新台幣貳佰萬元不存在
。
被告丙○○應返還被告乙○○新台幣貳佰零玖萬肆仟柒佰伍拾壹
元，並由原告受領之。
訴訟費用由被告連帶負擔。
    事實及理由
一、本件被告丙○○未於言詞辯論期日到場，核無民事訴訟法第
    386 條各款所列情形，爰依原告之聲請，由其一造辯論而為
    判決。
二、原告方面：
（一）聲明：如主文所示。
（二）陳述
  １、被告乙○○於民國85年間因其承租之房屋遭訴外人陳勝霖
      聲請本院強制執行遷讓返還房屋，遂於85年5月向原告借
      款新台幣（下同）7,200,000元，供停止強制執行之擔保
      金提存之用，雙方約定於被告乙○○對陳勝霖所提第三人
      異議之訴訴訟終結後即應返還，並由原告代理被告乙○○
      向法院辦理提存完畢。嗣上開第三人異議之訴終結後，被
      告乙○○拒不返還上開借款，原告乃提起返還借款之訴，
      經臺灣高等法院92年度重上字第109號民事判決原告勝訴
      確定，被告乙○○應給付原告7,200,000元及自90年12 月
      25日起至清償日止，按年息5%計算之利息。詎被告乙○○
      竟基於損害原告債權之意，與被告丙○○（原名洪偉哲）
      基於通謀虛偽之意思表示，成立假借款債權，由被告丙○
      ○持被告乙○○簽發金額均1,000,000元之本票二紙，聲
      請本院裁定准強制執行，並於裁定確定後，聲請本院為強
      制執行，本院即以91年度執字第4052號，執行前開擔保金
      中之本金2,000,000元、利息80,411元及執行費14,340元
      ，合計2,094,751元，致原告受有無法向被告乙○○求償
      上開款項之損害。
  ２、被告丙○○年僅30餘歲，如何能於90年間借予被告乙○○
      高達2,000,000元之金額，又如何知悉被告乙○○有上開
      擔保金可供執行，又為何於原告向被告乙○○追索前開債
      權時，隨即聲請強制執行，凡此均足證明被告二人係基於
      通謀虛偽意思表示成立假債權，故被告丙○○取得上開擔
      保金係無法律上原因，應返還被告乙○○，而由原告受領
      。
三、被告方面：
（一）聲明：原告之訴駁回。
（二）被告乙○○抗辯：原告前對被告乙○○提起之刑事侵占告
      訴案件，業經本院檢察署94年度偵字第1451號不起訴處分
      書、臺灣高等法院檢察署94年度上聲議字第1242號處分書
      、本院94年度聲判字第48號刑事裁定駁回原告聲請交付審
      判確定，並於裁定書中確認被告乙○○與被告丙○○間之
      債權存在及被告丙○○以本院91年度執字第4052號強制執
      行程序領取系爭提存金，係屬合法確定在案，被告間之債
      權、債務關係已依法執行而受償，該債權、債務早已消滅
      ，原告就消滅、過去之法律關係提起確認不存在之訴，於
      法自有未合。
（三）被告丙○○抗辯：確認法律關係成立或不成立之訴，以確
      認現在之法律關係為限，如已過去或將來應發生之法律關
      係，則不得為此訴之標的，最高法院49年度台上字第1813
      號判例可參。系爭債權已經本院另案裁判確定，已有既判
      力，不得再以判決確認系爭債權不存在，又被告聲請強制
      執行進而受償，系爭債權已因清償而消滅，原告不得以之
      為標的提起確認之訴。
四、原告起訴主張，被告乙○○因其承租之房屋遭訴外人陳勝霖
    強制執行，遂向原告借款7,200,000元，供停止強制執行擔
    保金提存之用，詎被告李壽與陳勝霖之訴訟終結後，被告乙
    ○○拒不返還上開借款，原告乃起訴請求返還，經臺灣高等
    法院判決原告勝訴確定，被告乙○○應給付原告上開借款。
    惟被告丙○○則持被告乙○○簽發面額合計200萬元之本票
    裁定為執行名義，聲請本院以91年度執字第4052號事件，執
    行前開擔保金中之本金2,000,000元、利息80,411元及執行
    費14,340元，合計2,094,751元之事實，業經原告提出92年
    度重上字第109號民事判決、確定證明書為證，並經本院調
    91年字第4052號執行卷、91年度取字第1701號卷核閱屬實，
    被告對上開事證並不爭執，堪信為真正，惟以前詞置辯。是
    本件之爭執要點厥為：被告丙○○對被告乙○○之借款債權
    2,000,000元是否存在。
（一）按消極確認之訴，應由被告負立證責任，如被告不能立證
      或其提出之證據不足採用，則原告之訴即應認為有理由，
      無庸另行立證，最高法院著有19年上字第385號判例可資
      參照。依此意旨，債權不存在乃屬消極之事實，主張債權
      存在者，自應由其就此積極事實負舉證責任，本件被告主
      張系爭債權確係存在，自應由被告負舉證之責。查被告雖
      稱系爭債權業經本院另案裁判確定，惟被告所稱另案裁判
      係指本院90年度票字第 46180號本票許可強制執行裁定，
      有本院91年度執字第4052號執行卷宗所附本票裁定可參。
      按執票人依票據法第123條規定聲請法院裁定許可對發票
      人強制執行，係屬非訟事件，法院僅得依非訟事件程序，
      以審查強制執行許可與否，亦即僅就本票形式上之要件是
      否具備予以審查，並無確定實體上法律關係存否之既判力
      ，自不得以此遽認當事人間之債權關係確係存在。又原告
      前對被告乙○○提起之刑事侵占告訴案件，雖經裁定駁回
      原告聲請交付審判確定，並於裁定理由載明被告丙○○經
      強制執行程序領取提存金係屬合法，惟此裁定僅得證明被
      告乙○○未因刑事侵占罪而遭起訴及被告被告丙○○經強
      制執行程序領取提存金係屬合法，並未確認被告乙○○與
      被告丙○○間之債權存在，被告欲以本票許可強制執行裁
      定及刑事裁定證明系爭債權存在，自不足採。
（二）被告雖又辯稱系爭債權已因清償而消滅，原告不得對過去
      消滅之法律關係提起確認之訴云云。惟被告間之借款債權
      既未經實體既判力確定，是否確有債權存在，尚處真偽不
      明，不明確之法律關係，不因清償而消滅及過去，原告以
      其為確認標的，仍有受確認判決之法律上利益。
五、綜上所述，被告既不能證明系爭借款債權存在，依上開判例
    意旨，原告請求確認被告丙○○對被告乙○○之借款債權不
    存在，即為有理由。被告丙○○對被告乙○○之借款債權既
    不存在，被告丙○○受領前開擔保金中之本金2,000,00 0
    元、利息80,411元及執行費14,340元，合計2,094,751元，
    即無法律上原因而受利益致原告受有損害，自應返還其利益
    ，從而原告依民法第179條請求被告丙○○返還上開金額予
    被告乙○○後再由原告受領，為有理由，應准許之。
六、原告之訴為有理由，依民事訴訟法第385條第1項前段、第85
    條第2項，判決如主文。
中    華    民    國    95    年     2    月    27    日
                  民事第五庭    法  官  林鳳珠
以上正本係照原本作成
如對本判決上訴，須於判決送達後20日內向本院提出上訴狀
中    華    民    國    95    年     2    月    27    日
                                書記官  曾寶生


司法院資訊處製作；財團法人民間司法改革基金會備份。
